臺北高等行政法院判決　　　　　　　　　　　　　　　九十三年度簡字第六二八號
　　原　　　告　甲○○
　　被　　　告　勞工保險局
　　代　表　人　乙○總經理）.
　　訴訟代理人　丙○○
　　　　　　　　丁○○
右當事人間因勞保事件，原告不服行政院勞工委員會中華民國九十二年四月三十日勞
訴字第○九二○○○二六五五號訴願決定，提起行政訴訟。本院判決如左：
　　主  文
原告之訴駁回。
訴訟費用由原告負擔。
　　事  實
緣原告係由基隆市攤販業職業工會申報參加勞工保險之被保險人，以於民國（下同）
八十九年四月六日凌晨五點騎機車往仁愛市場營業時，被後方機車撞倒，導致右手腕
及指關節挫傷為由，曾請領八十九年四月九日至九十年三月二十二日期間計三四八日
職業傷害傷病給付在案。嗣原告以同一事故，檢具仁祥醫院九十年十一月五日出具之
診斷證明書及楊光復健診所九十一年二月二十七日出具之勞工保險傷病診斷書，繼續
申請九十年三月二十三日至九十一年二月二十七日期間職業傷害傷病給付。案經被告
審查，以原告所患應可恢復工作能力，乃於九十一年五月十六日以保給傷字第○九一
六○二二一二九○號函復所請職業傷害傷病給付應不予給付。原告不服，向勞工保險
監理委員會申請審議，經該會以九十一年九月五日（91）保監審字第二四五四號審議
駁回。原告仍未甘服，提起訴願，遭駁回後，遂向本院提起行政訴訟。茲摘敘兩造訴
辯意旨如次：
甲、原告起訴意旨略謂：
一、原告二、三十年來一直從事販賣豬肉需大量徒手體力之持續性操刀工作，以致操
    勞過度，造成右手手臂、手指、指掌關節功能惡化麻木，甚至筋骨僵化、手掌肌
    萎縮，罹患腕道症候群，經中醫與西醫長期治療無效，加上後來車禍受傷，由原
    治療醫師出具殘廢診斷書，前經被告認定為職業傷病，依勞工保險條例第三十四
    條及第三十六條規定，給付八十九年四月九日至九十年三月二十二日期間計三四
    八日職業傷害補償費。惟經一年治療，仍未痊癒而繼續治療，乃依同條例第三十
    四條及第三十六條規定，檢具仁祥醫院九十年十一月五日出具之診斷證明書及楊
    光復健診所九十一年二月二十七日出具之勞工保險傷病診斷書，向被告申請九十
    年三月二十三日至九十一年二月二十七日期間計三四二日職業傷病補償費。詎被
    告以洽調原告就診之相關病歷資料，送請特約專科醫師審查所提之醫理見解，復
    稱原告申請審議未檢附相關資料足證其尚未恢復工作能力，又為求審慎，再查調
    原告於國立台灣大學醫學院附設醫院（下稱台大醫院）就診病歷資料，連同全案
    再送請特約專科醫師審查所提之醫理見解，否准原告所請。
二、有關仁祥醫院九十年十一月五日出具之診斷證明書，其中「病名」欄所載「第三
    、第四腰椎滑脫症、腰椎關節炎」，與本件無關，而楊光復健診所九十一年二月
    二十七日出具之勞工保險傷病診斷書，其中「(5)診斷傷病名稱部位及其程度」欄
    所載「右正中神經受傷；右大拇指僵直彎曲活動受限」，與原告所患職業傷
    病有關。又原告於訴願程序檢具之台大醫院九十一年十月二十八日出具之勞工保
    險殘廢診斷書，其中「傷病名稱」欄所載「右側頸部神經病變；右肩部肌斷
    裂」，與本件職業傷害傷病給付之申請無關。且原告並無不同於一般人之特殊體
    質導致所患傷病復原較為遲緩之情形，原告所患職業傷病雖經復健治療，惟未見
    好轉，目前僅能從事一般性輕便工作，無法親自操刀從事原來剁豬肉之工作。
三、被告前曾核付原告八十九年四月九日至九十年三月二十二日期間計三四八日職業
    傷病補償費，卻拒絕給付本件原告繼續申請九十年三月二十三日至九十一年二月
    二十七日期間計三四二日之職業傷病補償費，其前後不一致之處分，非因原告之
    職業傷病已痊癒，或勞工保險條例已修改，係被告在原告之職業傷病依然未痊癒
    、勞工保險條例未修改情形下，作一百八十度逆轉，此種前後矛盾行為，顯有任
    意曲解法律規定之虞。原告前所請領三四八日之職業傷害補償費，完全依據勞工
    保險條例規定，並經被告審核，詎被告無視法律存在，逕依其後之醫理見解，主
    張前核付原告達三四八日之給付已屬寬鬆云云，則依此邏輯推演，原告前請領之
    給付，並非法定給付，乃屬被告之恩賜，然原告依法參加勞工保險，當以勞工保
    險條例據以申請，被告當然依法核給，被告以其後之醫理見解據以否定先前法定
    給付行為，存有嚴重矛盾情事。
四、按勞工保險給付，不僅非屬契約給付行為，且非屬寬鬆之給付行為，乃為百分百
    之法定給付。以原告為例，所請領之給付，係屬法定給付，根本不知有寬鬆給付
    存在，倘依被告所持醫理見解，可由「應屬一個月」之法定給付轉變為三四八日
    之寬鬆給付，則被告負有告知全體勞工之責任，當每位勞工申請傷病給付時，可
    任意選擇寬鬆或法定之給付。被告既為依法行政機關，倘其所為之給付並非法定
    給付行為，則被告即非依法行政機關，其事後所根據之醫理見解，不僅嚴重侵害
    法律，更嚴重侵害被告之地位。從而，已屬寬鬆之給付根本不存在，原告前後二
    次請領職業傷病補償費，依據之法律相同，但依據之條款不同，原告先前係依勞
    工保險條例第三十四條及第三十六條請領三四八日職業傷病補償費，被告既核給
    原告是項職業傷病補償費，則原告所患經一年治療而未痊癒時，即得依同條例第
    三十六條規定請領職業傷病補償費，此為原告之法定權利。
五、依勞工保險條例第三十四條及第三十六條規定，職業傷病包含職業傷害與職業病
    二種，被告僅知職業傷害一種，不知尚包括職業病，逕稱原告於八十八年十月十
    一日即有右手跌落受傷，且有右手ＡＰＢ肌肉萎縮云云。原告於當時因工作跌倒
    受傷，當時有人在場，右手因跌倒撞地腫起（Rt hand swellihg after falling
     down accident with Rt hand against the ground），而由醫師治療時，發現
    原告右手ＡＰＢ肌肉萎縮，證明原告當時係從事本業工作數十年所致。原告於八
    十九年五月二十六日再次就診，顯示右手魚際肌（ＦＨＥＮＡＲ）萎縮，為右手
    腕道症候群現象，係屬一種職業病，誠如被告所稱原告肉攤工作本即易致右手腕
    道症候群。原告於八十八年十月十一日由醫師診察右手ＡＰＢ肌肉萎縮，與原告
    於八十九年四月六日車禍之職業傷害，二者不論是否有關聯性，皆不影響原告從
    事肉攤加工工作數十年而致右手腕疼痛、麻木無力及右正中神經受傷合併手掌肌
    萎縮，迄至目前仍無法恢復原有工作能力之事實。
六、不論職業傷害、職業病或職業傷病（職業傷害加上職業病），均可作為請求職業
    傷病補償費之依據，倘依被告所述職業病給付與職業傷害給付乃屬不同請求，依
    法不能於訴訟中一併主張云云，導致原告同時可申請職業傷害與職業病補償費，
    豈不陷原告於不當得利，嚴重違反社會保險之原理。另勞工職業傷病，倘非意外
    傷害，即係長期慢慢累積而成，當勞工發生職業傷害、職業病或職業傷病而申請
    職業傷病補償費時，皆填寫相同制式之表格，該表格抬頭為勞工保險傷病給付申
    請書暨給付收據，僅須分別在該表格勾選職業傷害、職業病之類別即可，故依勞
    工保險條例第三十四條及第三十六條規定，所請求之職業傷病補償費完全相同，
    僅在於請求傷病類別不同而已。
七、原告長期慢慢累積而成之職業傷病，因時間一貫，在醫學上如何分類為職業傷害
    或職業病，對原告而言，實質上並無任何不同影響與結果，不論在醫學上認定為
    職業傷害或職業病，在原告工作期間內所造成者，即屬職業傷病，原告請領職業
    傷病給付自當合法。而被告長期以來之實務作業，皆依勞工保險條例第三十四條
    及第三十六條規定，將勞工所請領之職業傷害與職業病給付合併為職業傷病給付
    ，被告逕稱職業病給付與職業傷害給付乃屬不同之請求云云，致原告無所適從。
    參照增列勞工保險職業病種類之規定，職業性腕道症候群係職業病一種，被告之
    醫理見解已認定原告兩側腕部正中神經病變與職業相關，故縱不屬於職業病，亦
    屬於與職業相關之職業傷病。
八、被告援引勞工保險條例第二十八條、第五十六條及其施行細則第六十一條規定，
    否准原告所請，顯屬違誤。依該條例第二十八條規定，原告依法在投保單位投保
    ，並持有保險人特約醫療院所之台大醫院九十一年十月二十八日出具之勞工保險
    殘廢診斷書，其上詳載原告傷病不僅未痊癒，且需手術治療，證明原告符合同條
    例第三十六條規定。另依同條例第五十六條規定：「保險人於審核殘廢給付認為
    有複檢必要時，得另行指定醫院或醫師複檢。」，係指原告請領殘廢給付時，方
    得適用該條規定，本件原告係申請傷病給付，被告援引該條拒絕給付，顯屬違法
    。又依同條例施行細則第六十一條各項給付須依式填送之規定，係指依式填送之
    手續須完備，不完備時須告知補送至完備止，與實質之法定給付不同，故該施行
    細則無權扼殺法定給付之權利，被告援引該施行細則之規定拒絕給付，亦屬違法
    。
九、被告將台大醫院出具之勞工保險殘廢診斷書之記載，自行加上被告之醫理見解，
    逕稱原告所患右頸神經病變與退化性疾病有關，右肩部肌斷裂可因退化性或其他
    外傷所引起，均非屬職業病云云。然原告二、三十年來長期使用右手販賣豬肉，
    倘依被告援引醫理見解所言，原告所患係退化性或其他外傷所引起，則原告左手
    為何未如右手一樣退化？以原告七十歲高齡而言，當然係雙手同時退化，被告須
    負舉證之責，將全部以往發生案例以統計學分析整理，讓原告及全體勞工具有客
    觀之依據，絕非任由被告內部黑箱作業，以其醫理見解隨意解釋。又原告長期使
    用右手從事販賣豬肉工作，必須使用屠刀與大量力量，倘右肩部肌斷裂係因外傷
    引起，當然更難認定與職業傷病無關。被告所據之醫理見解，亦認兩側腕部正中
    神經病變前已認定屬職業相關等語，證明原告所患確屬職業傷病，且尚未痊癒，
    原告得依勞工保險條例第三十六條規定請領職業傷病補償費。
十、倘被告欲精算本件原告所請三四二日職業傷病補助費，因一年有三六五日，扣除
    第一次請領三四八日之給付，有十七日應依勞工保險條例第三十四條及第三十六
    條規定。亦即，原告在已領取三四八日給付後之連續十七日，病情完全一樣，係
    屬二、三十年累積之慢性職業傷病，而在繼續治療，依然無法工作情況下，可得
    請領之要件不變，當然符合上開二條規定。另剩餘三二五日職業傷病補助費，參
    照台大醫院出具之勞工保險殘廢診斷書，證明原告傷病確實尚未痊癒，完全符合
    同條例第三十六條規定。被告持醫理見解主張原告未接受積極性治療（如韌帶釋
    放術等），尚難認定為傷病未癒而影響工作能力云云，然原告所患職業傷病，並
    非一般車禍外傷急症而不得不接受手術治療者，原告所患乃因二、三十年累積而
    成之慢性職業傷病，在八十八年十月十一日至九十一年八月六日期間皆前往醫療
    院所醫治肌肉萎縮及手腕道症候群等有關疾病，且在治療過程中，由保險人特約
    醫療院所醫師採取對原告較有利方式之藥物與復健治療，使原告慢慢康復，並建
    議原告在未復原前不能繼續從事同樣工作，以免加重病情，當屬百分百之積極性
    治療過程，否則治療方式怎會存有復健治療與藥物治療？請被告提出法律根據，
    指明何種方式方屬法律上之積極治療？況原告有何動機拿自身健康開玩笑，怎可
    能放棄月入高達新台幣（下同）七○、○○○元收入，換取請領一個月二一、○
    ○○元之職業傷病補償費？
十一、再者，不管急症或慢性傷病，當以手術治療時，並無任何一家醫療院所及醫師，
    願意出具書面契約向患者保證手術治療後即能痊癒，相反地，每次手術時，醫療
    院所皆要求病患或其家屬簽立書面切結書，以保障手術失敗時之醫師責任。原告
    所患二、三十年之慢性職業傷病，於能選擇各種治療方式時，一定以別種方式（
    如復健、藥物治療）為優先，且以原告這般高齡，手術風險必然增加，癒合能力
    亦必然相對降低，故被告稱未經韌帶釋放術，尚難認定為傷病未癒而影響工作能
    力云云，有待斟酌。又原告以保險人特約私人醫療院所出具之診斷書申請職業傷
    病補償費，經被告告知須以公立醫療院所出具之診斷書，原告遵照辦理，以台大
    醫院出具之診斷書為證，惟被告逕以毫無法律根據之醫理見解，主張原告所患係
    屬退化云云拒絕給付，致原告無所適從，難令原告甘服。從而，被告以原告八十
    九年四月六日車禍職業傷害之時點，否定原告從事本業漫漫二、三十年造成之職
    業傷病，其邏輯顯屬錯誤矛盾，不僅否定當初之查核結果，亦否定其醫理見解：
    「．．二、兩側腕部正中神經病變前已認定屬職業相關，並已與休養三四八日．
    ．．」之內容。
十二、被告僅知職業傷害，不知有職業病，主張本案當初之職業傷害並未明確查核原告
    之就醫病歷，故發生日期、時序性錯桀云云。惟被告針對勞工保險給付之查核，
    在各縣、市設有聯絡處或辦事處，本案當初經由基隆聯絡處主任賴鼎全、辦事員
    施小姐、陳文杰詳實查核，並作成訪查紀錄等公文書，符合勞工保險條例規定後
    ，原告方得請領職業傷病給付。詎被告全盤否定，倘非欺壓勞工，則極有可能涉
    及瀆職之嫌，請鈞院傳喚上開人員或調閱上開訪查紀錄，用以證明被告所稱顯屬
    違誤。原告除提出上開台大醫院開立之勞工保險殘廢診斷書，證明原告職業傷病
    尚未痊癒，無法恢復原有工作能力外，亦有楊光復健診所主治楊醫師可證，請鈞
    院查證或傳喚楊醫師，進一步證明原告之職業傷病尚未痊癒，且無法恢復原有工
    作能力。又勞工保險給付係社會安全制度極重要之一環，旨在保障勞工生活免於
    困窘，與商業保險不同，根本不存在道德危機，卻存在勞工因傷病而往往無法領
    取給付之困境，對勞工有失公允。
十三、請撤銷訴願決定、審議審定及原處分，並判命被告作成核付原告九十年三月二十
    三日至九十一年二月二十七日間計三四二日職業傷害傷病給付之處分，訴訟費用
    由被告負擔。
乙、被告答辯意旨略謂：
一、按「保險人為審核保險給付或勞工保險監理委員會為審議保險爭議事項，必要時
    得向投保單位、特約醫療院、所或其他有關機關調查被保險人與保險有關文件。
    」、「被保險人因執行職務而致傷害或職業病不能工作，以致未能取得原有薪資
    ，正在治療中者，自不能工作之第四日起，發給職業傷害補償費或職業病補償費
    。」、「職業傷害補償費或職業病補償費，均按被保險人平均月投保薪資百分之
    七十發給，年半個月給付一次；如經過一年尚未痊癒者，其職業傷害或職業病或
    職業病補償費減為平均月投保薪資之半數，但以一年為限。」、「勞工保險監理
    委員會為審議爭議案件或保險人為核定保險給付認為必要時，得向被保險人、受
    益人、投保單位、各該醫院、診所或經領有職業執照之醫師、助產士要求提出報
    告，或派員調閱各該醫院、診所及投保單位之病歷、薪資帳冊、檢查化驗紀錄或
    Ｘ光照片，被保險人、受益人、投保單位、各該醫院、診所及領有職業執照之醫
    師或助產士均不得拒絕。」勞工保險條例第二十八條、第三十四條、第三十六條
    及其施行細則第六十一條分別定有明文。次按「(1)依據勞工保險條例第三十四條
    規定，被保險人因執行職務而致傷害或職業病不能工作，以致未能取得原有薪資
    ，正在治療中者，自不能工作之第四日起，發給職業傷害補償費或職業病補償費
    。所稱不能工作係指勞工於傷病醫療期間不能從事工作，經醫師診斷審定者．．
    。」行政院勞工委員會八十九年六月九日台八十九勞保三字第○○二二七二○號
    函釋在案。
二、原告以因長期從事豬肉攤販工作，致右手腕疼痛、麻木無力，及右正中神經受傷
    合併手掌肌萎縮，前曾請領八十九年四月九日至九十年三月二十二日期間計三四
    八日職業傷害傷病給付在案，該案據被告所屬特約專科醫師審查認為原告車禍前
    係患有「輕微腕道症候群」，此為肉販之職業病，加上八十九年四月六日原告發
    生車禍，右手腕受傷，致右正中神經傷害加大，應可視為職業傷病，被告始據以
    核付原告所請職業傷害傷病給付。嗣原告以同一傷病未癒，於九十一年三月六日
    向被告繼續申請九十年三月二十三日至九十一年二月二十七日期間計三四二日職
    業傷害傷病給付，而以其平均日投保薪資一、○○五元計算，其中十七日乘以百
    分之七十，金額為一一、九五九．五元，餘三二五日乘以百分之五十，金額為一
    六三、三一二．五元，合計所請金額為一七五、二七二元。案經被告審查，據楊
    光復健診所九十一年二月二十七日出具之勞工保險傷病診斷書影本之記載，略以
    ：「原告自九十年六月十三日起至九十一年二月二十七日止經復健治療後，一般
    活動、抓握、工作尚可，無法出最大力，提拉可。」，案經被告函詢楊光復健診
    所有關原告之病情，據該所九十一年三月三十一日楊光勞字第九一○○二號函影
    本之記載，略以：「甲○○．．1.右正中神經壓迫在此期間穩定恢復中。2.予以
    復健治療，該病患每週來院接受一至二次電療及肌力訓練。3.病情應不影響其勝
    任一般工作。」，又經被告將原告於上開診所九十年三月五日至九十一年二月十
    九日之病歷資料送請被告特約專科醫師審查，其意見略以：「一、第一次給付為
    『正中神經壓迫』，即腕道症候群；其僅接受保守復健治療，此於一般情形應屬
    於治療休養一個月內即可恢復工作能力，前所給付達三四八日已屬過於寬鬆。二
    、所再請領期間並無明確傷病未癒之情形，應不影響其工作能力，應不予給付。
    」，據此，被告以原告所患應可恢復工作能力，據以否准所請，揆諸上開規定，
    並無不合，並經審議審定及訴願決定維持在案。
三、申言之，傷病給付所謂之「不能工作」，應為客觀之認定。按勞工保險條例第三
    十三條及第三十四條規定所謂之不能工作，係指勞工在客觀上之身心狀況不能勝
    任一般工作者，而勞工主觀上「能為而不為」、「可以做而無意願做」者，則不
    屬之。蓋勞工保險乃在職保險，勞工保險條例第六條規定可資參照，且得參加勞
    工保險者，必以有勞僱關係存在為前提，勞動關係為交換性債之關係，雇主與勞
    工間彼此互負給付義務，而此種存在於特定人間之給付關係，構成法律上之特別
    結合關係，由此亦導出勞動關係當事人之各種義務。一般見解以為，勞工負有工
    作義務、忠誠義務等，至於雇主則有報酬給付義務、保護照顧義務等，基此，倘
    勞工主觀上能為而不為，即違反勞工應忠誠履行勞務給付之義務，而不受勞工保
    險條例之保障。
四、傷病給付與殘廢給付之意義不同。勞工保險之傷病給付，係作為遭遇一般傷病之
    被保險人在住院期間與遭遇職業傷病之被保險人在門診或住院期間因不能工作，
    致未能取得原有薪資之補助或補償。至於殘廢給付乃在保障被保險人因普通傷病
    或因職業傷病致成殘後生活之所需，對於該等被保險人而言，係在填補其成殘後
    因勞動能力損失致經濟收入不足以維持其基本生活之用，故是項給付乃在維持其
    成殘後至死亡前之一定期間內基本生活所需。準此，殘廢給付之目的，係以被保
    險人在成殘後尚能如一般人繼續生活為前提，而非提供其作為繼續治療原來所患
    傷病之用。
五、依勞工保險條例第五十三條規定，請領普通事故殘廢給付之要件，可分為下列四
    項：
１、事故原因要件：係指遭遇普通傷害或罹患普通疾病（如車禍、癌症．．）。
２、傷病治療之療程與治療效果要件：依該條第一項規定所謂之「治療終止」要件與
    第二項規定之「治療一年以上尚未痊癒」或「領取普通傷病給付期滿」等要件，
    均須以接受治療為前提，而所謂「治療」，依一般社會通念，倘以治療形態區分
    ，可粗分為住院治療及門診治療（含追蹤治療），至於「治療效果」方面，依一
    般社會通念，大體可區分為痊癒、好轉、控制（緩解）及惡化。
３、事故之結果要件：係指符合上開傷病治療之療程與治療效果要件之被保險人，其
    身體遺存障害，適合勞工保險殘廢給付標準表規定之項目者。而該表依障害類型
    可區分為器質性障害（如眼球摘除、眼瞼缺損、耳廓缺損等）及機能性障害（如
    中樞神經、胸腹部臟器之機能障害．．），其中「器質性障害」部分，通常於肢
    體切除或臟器摘除之手術傷口癒合後，醫師即可診斷其身體是否有遺存障害及認
    定其殘廢程度；至於「機能性障害」部分，原則上眼、耳、鼻、口、骨骼、頭臉
    頸、上肢、下肢及皮膚等部分，於治療療程完成，病情獲得穩定控制後，可以透
    過儀器或其他檢查，醫師即可診斷其身體是否有遺存障害及認定其殘廢程度。惟
    有些漸進性疾病（如癌症）所導致之機能性障害，除須經手術治療（如癌症患者
    癌細胞患部或周圍淋巴切除手術．．），尚須其他之治療（如作癌細胞切除術者
    ，有些尚須經放射治療或化學治療及追蹤治療），以求患者之病情能獲得有效控
    制，當患者病情獲得有效控制後，醫師方可能由病患當時身體器官之機能狀況，
    進行診斷病患身體是否有遺存障害。
４、醫師診斷之認定（審定成殘）為永久殘廢或永不能復原之狀態要件：醫師依據病
    患做完各個療程（含追蹤治療）結束後之最終狀態，進行診斷病患之身體是否有
    遺存障害，如確有遺存障害者，則再認定其身體所遺存之障害是否屬於永久殘廢
    或永不能復原之狀態，如是，則依該狀態開立勞工保險殘廢診斷書。基此，由於
    被保險人得領取傷病給付與否，須為客觀之認定，縱被保險人所患之傷病進而導
    致殘廢之結果，惟其是否得請領殘廢給付，尚須就上開要件以為審酌，故有可能
    被保險人已不得領取傷病給付，然卻無法立即請領殘廢給付。
六、被告於審核給付案件時，除以被保險人或受益人檢附之保險資料、診斷書等書面
    資料予以審核外，如有必要，亦須另外徵詢專科醫師意見或實地派員訪查瞭解實
    情等，故法令明文規定，被告為審核保險給付或爭議事項，得調查有關之文件，
    得另行指定醫院或醫師複檢，並得通知出具診斷書之醫院診所檢送必要之有關診
    療病歷等，則雖以專門醫師診斷證明為依據，惟在無法確定給付與否之前，尚須
    審酌相關病歷檢查報告、訪查報告及特約專科醫師提供之專業意見等，以為審核
    之依據，而最終審查之核定權仍在被告。本件被告於審核時，除以原告檢附之勞
    工保險傷病診斷書等書面資料予以審核外，另函詢原告就診之楊光復健診所有關
    原告之病情以瞭解實情，復將原告於上開診所之病歷資料，連同申請書件送請被
    告特約專業醫師審查，並徵詢專科醫師意見，方作成原處分。是以，被告已就本
    件個案之差異情況，綜合診斷書及病歷等相關資料之記載及特約醫師之專業審查
    意見詳予審酌認定。
七、再者，原告於訴願程序另行檢具台大醫院九十一年十月二十八日出具之勞工保險
    殘廢診斷書，其記載略以：「原告於九十一年八月二十二日至門診初診，經肌電
    圖及神經傳導電位檢查發現，兩側腕正中神經壓迫及右側頸部神經病變，右肩關
    節攝影檢查發現，右肩旋轉肌韌帶斷裂，需手術治療。」，上開殘廢診斷書「傷
    病名稱」欄中，僅有「兩側腕部正中神經壓迫」與本件職業傷害傷病給付之申
    請有關，餘則無關涉。而被告為求審慎，除派員訪查原告以瞭解實情外，並洽調
    原告於上開醫院之病歷資料，送請特約專科醫師審查，其意見略以：「一、所患
    右頸神經病變、右肩部肌斷裂，非屬職業病。前者與退化性疾病有關，後者可因
    退化性或其他外傷所引起。二、兩側腕部正中神經病變前已認定屬職業相關，並
    已予休養三四八日，期間其未接受積極性治療（如韌帶釋放術等），其輕度手掌
    肌肉萎縮可能因未治療之緣故，另其肌力力量並未提及有明顯損失以致影響工作
    能力。綜上，尚難以認定為『傷病未癒而影響工作能力』。」，又參照上開殘廢
    診斷書，僅載明原告因兩側腕正中神經壓迫及右側頸部神經病變、右肩關節攝影
    檢查發現右肩旋轉肌韌帶斷裂，需手術治療，並未有其不能工作期間及預估何時
    可恢復工作之記載。且該殘廢診斷書既已記載「需手術治療」，顯見原告已無法
    藉由一般之復健、藥物治療以改善病況。從而，原告既未經手術治療而導致輕度
    手掌肌肉萎縮，顯有怠於尋求積極治療之責，不應將此一未求積極治療所導致之
    結果責由被告負擔，原告稱其雖未經手術治療，但仍進行復健、藥物治療，仍屬
    傷病未癒而影響工作能力云云，尚待斟酌。
八、本案經被告調取原告於楊光復健診所就診之病歷及全案卷宗，再送請專科醫師審
    查，其審查意見略以：「(1)八十八年十月十一日之前即有右手跌落受傷，且有右
    手ＡＰＢ肌肉萎縮（如(5)之陳述），是否為八十九年四月六日之『車禍』所致，
    以時序而言存疑，然其『肉攤』工作本即易致右手腕道症侯群較可接受。前所給
    付八十九年四月九日至九十年三月二十二日期間其未有積極治療，此謂寬鬆。(2)
    右側頸神經病變與正中神經神經壓迫；前者神經病變處在頸椎神經節，後者在腕
    部正中神經受壓迫（右）肩部肌斷裂乃肌鞬之傷害，可以是慢性或急性發生，與
    前述兩疾病較無直接相關性。(3)腕道症侯群可以休息、護腕、局部注射葯物及手
    術治療。經治療後一般情形下可於一至二個月休養後恢復工作能力，惟即便手術
    後仍有可能症狀復發。(4)兩側腕部正中神經壓迫即兩手腕道症候群。(5)於甲○○
    診所（楊光復健診所之筆誤）八十八年十月十一日『右手因跌倒後腫；右手正中
    神經支配及節處麻』、『右手ＡＰＢ肌肉萎縮』，八十九年五月再次就診則顯示
    右手魚際肌（ＦＨＥＮＡＲ）萎縮，此為右手腕道症候群現象，另有右手拇指中
    節變形，抓握功能較差。綜上，本案當初之職業傷害沒有明確查核其就醫病歷，
    故發生日期、時序性錯舛，如以其腕道症候群而言，可能可視為職業病，此部分
    之傷病給付確實須視其積極治療而後適當給付為妥。(6)八十八年十月十一日乃最
    早記載有『跌落傷致手部傷害』，惟該傷害未有確認是否職災。後續之『右大拇
    指彎曲活動受限』約與此相關（見(5)之末段說明）。而右正中神經之壓迫則難以
    視為傷害所致，此依二點：時序性，八十八年十月十一日當天受傷即發現萎縮
    ，證明此萎縮非該受傷所致。受傷部位在右手拇指中節，無腕部附近骨折，自
    不能認為有明確位置相關性。」是以，實難認原告所患傷病於九十年三月二十三
    日至九十一年二月二十七日職業傷害傷病給付期間仍未痊癒而影響其工作能力，
    故被告所為處分並無違法不當。
九、再者，本件原告係請求職業傷害傷病給付，而被告所為核定亦係根據該項請求所
    作成，縱然肉攤工作極易導致腕道症侯群之職業病，惟職業病給付與職業傷害給
    付乃為不同之請求，依法不能於訴訟中一併主張，況原告是否因此次受傷而導致
    引發職業病之發作，於證據上尚難顯示，原告亦未就此部分作有利於己之醫學上
    確切之證明，是被告依其職業傷害之請求，否准所請九十年三月二十三日至九十
    一年二月二十七日期間職業傷害傷病給付，即屬合法。倘據原告所稱亦併同職業
    病之認定，則恐有超越其所請之違法處分之虞，故原告如認其所患係因該次傷害
    引發職業病發作，應依法檢具相關醫學認定、職業病診斷治療與職歷報告等相關
    資料，提出申請，始為適法，併予敘明。
十、請駁回原告之訴，訴訟費用由原告負擔。
    理  由
一、被告代表人原為廖碧英，九十三年五月二十日變更為蔡吉安，嗣於同年六月十六
    日變更為乙○，茲由渠等具狀聲明承受訴訟，核無不合，應予准許。
二、按「被保險人遭遇普通傷害或普通疾病住院診療，不能工作，以致未能取得原有
    薪資，正在治療中者，自不能工作之第四日起，發給普通傷害補助費或普通疾病
    補助費。」、「被保險人因執行職務而致傷害或職業病不能工作，以致未能取得
    原有薪資，正在治療中者，自不能工作之第四日起，發給職業傷害補償費或職業
    病補償費。．．前項因執行職務而致傷病之審查準則，由中央主管機關定之。」
    、「普通傷害補助費及普通疾病補助費，均按被保險人平均月投保薪資半數發給
    ，每半個月給付一次，以六個月為限。但傷病事故前參加保險之年資合計已滿一
    年者，增加給付六個月。」、「職業傷害補償費及職業病補償費，均按被保險人
    平均月投保薪資百分之七十發給，每半個月給付一次；如經過一年尚未痊癒者，
    其職業傷害或職業病補償費減為平均月投保薪資之半數，但以一年為限。」勞工
    保險條例第三十三條至第三十六條分別定有明文。
三、本件原告係由基隆市攤販業職業工會申報參加勞工保險之被保險人，以於八十九
    年四月六日凌晨五點騎機車往仁愛市場營業時，被後方機車撞倒，導致右手腕及
    指關節挫傷為由，曾請領八十九年四月九日至九十年三月二十二日期間計三四八
    日職業傷害傷病給付在案。嗣原告以同一事故，檢具仁祥醫院九十年十一月五日
    出具之診斷證明書及楊光復健診所九十一年二月二十七日出具之勞工保險傷病診
    斷書，繼續申請九十年三月二十三日至九十一年二月二十七日期間職業傷害傷病
    給付。案經被告審查，以原告所患應可恢復工作能力，乃於九十一年五月十六日
    以保給傷字第○九一六○二二一二九○號函復所請職業傷害傷病給付應不予給付
    。原告不服，以事實欄所載之主張資為爭議。惟查：
１、本件原告於九十一年三月六日（被告收文日期）向被告申請九十年三月二十三日
    至九十一年二月二十七日期間職業傷害傷病給付，其理由為「八十九年四月六日
    凌晨五點騎機車往仁愛市場營業時，在愛三路與南榮路轉彎處，被後方機車撞倒
    ，導致右手腕及指關節挫傷」，且原告係申請「職業傷害」而非「職業病」傷病
    給付，此觀該勞工保險給付申請書之「保險事故」及「傷病分類」欄之記載甚明
    ，從而原告於本件訴訟中另行主張之「職業病」傷病給付，因未據原告提出申請
    ，自非本件應予審究之範圍，倘原告認其所患係因該次傷害引發職業病，應依法
    檢具相關證據資料，向被告提出申請，合先敘明。
２、按當事人主張有利於己之事實者，就其事實有舉證之責任，民事訴訟法第二百七
    十七條前段定有明文，依行政訴訟法第一百三十六條之規定，上開規定為行政訴
    訟程序所準用。又按人民提起課予義務訴訟請求行政機關作成授益行政處分，係
    在增加自己之權利，依上開之規定，自應就權利發生實體上規定要件最低度事實
    負舉證責任。本件原告以其於八十九年四月六日凌晨五點騎機車往仁愛市場營業
    時，在愛三路與南榮路轉彎處，被後方機車撞倒，導致右手腕及指關節挫傷，則
    原告就此「職業傷害」之原因事實，暨其「不能工作」「致未能取得原有薪資」
    及「正在治療中」之法定構成要件，應負其舉證責任，然原告就此並未提出相關
    證據資料以實其說。查原告提出本件申請時所檢附之仁祥醫院九十年十一月五日
    出具之診斷證明書，略載：「病名：第三、第四腰椎滑脫症、腰椎關節炎、腕隧
    症候群」「醫師囑言：此患者因上述疾病自九十年四月十三日至本院復健治療至
    九十年六月五日止，共計二次門診二次復健治療」等語，核其所患病名，與原告
    八十九年四月六日發生車禍事故所導致之「右手腕及指關節挫傷」，並不相同，
    且該診斷證明書亦未記載原告不能工作之時間，自無法以之作為原告因該「職業
    傷害」不能工作以致未能取得原有薪資正在治療中之證明；另原告申請時所檢附
    之楊光復健診所九十一年二月二十七日出具之勞工保險傷病診斷書，略載：「診
    斷傷病名稱部位及其程度：右正中神經受傷右大拇指僵直彎曲活動受限」「
    門診治療：自九十年六月十三日起至九十一年二月二十七日止實際治療六十四次
    」「醫療經過：復健治療後，活動度及握力改善，然麻仍存在」「依醫理預估何
    時可恢復工作能力：一般活動抓握工作尚可，無法出最大力，提拉可」「醫師囑
    言：門診、復健、複查」等語，已說明原告「一般活動抓握工作尚可，提拉可」
    ，並未記載原告不能工作及不能工作之時間，自亦無法以之作為原告因該「職業
    傷害」不能工作以致未能取得原有薪資正在治療中之證明。更何況，被告為瞭解
    原告所受傷害、治療經過情形及何時可勝任一般工作，曾函請楊光復健診所表示
    其醫理見解，據該診所於九十一年三月三十一日檢送原告相關病歷資料，並函復
    被告略以：「1.右正中神經壓迫在此期間穩定恢復中。2.予以復健治療，該病患
    每周來院接受一至二次電療及肌力訓練。3.該患者之病情應不影響其勝任一般工
    作。」等語，益證原告並無因所患致不能工作之事實，且原告又未能提出由教學
    或公立醫院診斷審查評估不能工作期間及預估何時可恢復工作之診斷書，所稱要
    難採信。
３、再者，本案經被告將原告之病歷資料送請其特約專科醫師審查，其審查意見明載
    ：「一、第一次給付似為『正中神經壓迫』，即腕道症候群，並僅接受保守復健
    治療，此於一般情形應屬於休養治療一個月內即可恢復工作能力，前所給付達三
    四八日已屬過於寬鬆。二、所再請領期間並無明確傷病未癒之情形，應不影響其
    工作能力，應不予給付。」等語，有該審查意見附卷可憑，從而，被告以原告所
    患應可恢復工作能力，乃否准其所請職業傷害傷病給付，其認定洵非無據。
４、按「本局得視業務需要聘用兼任醫師十二人至二十人」勞工保險局組織條例第十
    一條第二項前段定有明文；另「保險人為審核保險給付或勞工保險監理委員會為
    審議保險爭議事項，必要時得向投保單位、特約醫療醫院、所或其他有關機關調
    查被保險人與保險有關之文件。」為勞工保險條例第二十八條所規定；又按「勞
    工保險監理委員會為審議爭議案件或保險人為核定保險給付認為必要時，得向被
    保險人、受益人、投保單位、各該醫院、診所或經領有執業執照之醫師、助產士
    要求提出報告，或派員調閱各該醫院、診所及投保單位之病歷、薪資帳冊、檢查
    化驗紀錄或Ｘ光片，被保險人、受益人、投保單位、各該醫院、診所及領有執業
    執照之醫師或助產士均不得拒絕。」同條例施行細則第六十一條亦有明文。可知
    法令明文規定保險人（即被告）為審核保險給付，得調查有關之文件，並得通知
    出具診斷書之醫院診所檢送必要之有關診療病歷或Ｘ光片等，而被告為審核保險
    給付，自得依職權送請其聘用之專業醫師表示審查意見，以為其審核之參據，此
    項專業醫師審查意見之審核，要屬被告之法定職權。易言之，被保險人申請保險
    給付時，所檢據申請書及診斷書，僅係其申領保險給付之必備要件；惟被告審核
    是否符合給付標準時，要非僅以該申請書或診斷書為唯一參據，此觀上開法條規
    定自明。再者，行政程序法第三十六條及第四十一條第一項分別規定：「行政機
    關應依職權調查證據，不受當事人主張之拘束，對當事人有利及不利事項一律注
    意。」「行政機關得選定適當之人為鑑定。」。查被告係勞工保險之保險人，於
    當事人向其提出勞工保險各項給付申請時，被告須開始行政程序，並有上揭依職
    權調查證據之義務，且於遇有醫理上之諸疑義時，得以具有專業知識之第三人即
    專科醫師，於行政程序中陳述關於特別法規或經驗定則之意見，而以其陳述，為
    證據之用。是被告於行政程序中將有待進一步調查之案件，請其特約專科醫師陳
    述醫學上之意見，以為證據，於法尚無不合。況被告係依原告申請書、診斷書及
    病歷資料，並參酌特約專科醫師之專業意見，而為終局之核定，原告主張被告概
    以特約專科醫師審查意見駁回其申請云云，不無誤會。
５、原告於訴願程序另行檢具台大醫院九十一年十月二十八日出具之勞工保險殘廢診
    斷書，其記載略以：「傷病名稱：兩側腕部正中神經壓迫右側頸部神經病變
    右肩部肌斷裂」「病人於九十一年八月二十二日至門診初診，經肌電圖及神經
    傳導電位檢查發現，兩側腕正中神經壓迫及右側頸部神經病變，右肩關節攝影檢
    查發現，右肩旋轉肌韌帶斷裂，需手術治療。」等語，該殘廢診斷書所載「傷病
    名稱」，僅有「兩側腕部正中神經壓迫」與本件職業傷害傷病給付之申請有關
    ，餘「右側頸部神經病變右肩部肌斷裂」則無關涉，此為兩造不爭之事實，
    經記明於本院九十三年四月二十八日準備程序筆錄在卷可按。被告為期審慎，除
    派員訪查原告以瞭解實情外，並洽調原告於台大醫院之病歷資料，而據台大醫院
    函復被告：「（一）宋先生於九十一年八月二十二日由他人轉介至本院初診，主
    訴右上臂以上無力，並要求開立診斷書，且訴及曾在基隆地區醫院診治，之後轉
    介手術科專家複診兩次，並做神經傳達及肌電圖檢查。宋先生未述及發生事故時
    間、原因及經過。．．（二）宋先生患頸部、腕部之神經病變及右臂關節斷裂。
    傷害部位如診斷書所述，無外傷史。」等語，足知原告係九十一年八月二十二日
    至台大院初診，台大醫院自無可能對本件原告所請九十年三月二十三日至九十一
    年二月二十七日期間是否不能工作之事實予以證明。矧本案經被告送請特約專科
    醫師審查，其審查意見明載：「．．二、兩側腕部正中神經病變前已認定屬職業
    相關，並已予休養三四八日，期間其未接受積極性治療（如韌帶釋放術等），其
    輕度手掌肌肉萎縮可能即因未治療之緣故；另其肌力力量並未提及有明顯損失以
    致影響工作能力；綜上，所再請領三四二日傷病給付，尚難以認定為『傷病未癒
    而影響工作能力』。」等語，亦有該審查意見附卷可稽，則被告認台大醫院上開
    殘廢診斷書，因未有原告不能工作期間及預估何時可恢復工作之記載，無法作為
    原告請領本件職業傷害傷病給付之有利認定，自無不洽。
６、又本案復經被告將原告於楊光復健診所就診之相關病歷資料，再送請其專科醫師
    審查，其審查意見明載：「(1)八十八年十月十一日之前即有右手跌落受傷，且有
    右手ＡＰＢ肌肉萎縮（如(5)陳述），是否為八十九年四月六日之『車禍』所致，
    以時序而言存疑，然其『肉攤』工作本即易致右手腕道症侯群較可接受。前所給
    付八十九年四月九日至九十年三月二十二日期間其未有積極治療，此謂寬鬆。(2)
    右側頸神經病變與正中神經神經壓迫；前者神經病變處在頸椎神經節，後者在腕
    部正中神經受壓迫（右）肩部肌斷裂乃肌鞬之傷害，可以是慢性或急性發生，與
    前述兩疾病較無直接相關性。(3)腕道症侯群可以休息、護腕、局部注射葯物及手
    術治療。經治療後一般情形下可於一至二個月休養後恢復工作能力，惟即便手術
    後仍有可能症狀復發。(4)兩側腕部正中神經壓迫即兩手腕道症候群。(5)於甲○○
    診所（楊光復健診所之筆誤）八十八年十月十一日『右手因跌倒後腫；右手正中
    神經支配及節處麻』、『右手ＡＰＢ肌肉萎縮』，八十九年五月再次就診則顯示
    右手魚際肌（fhenar）萎縮，此為右手腕道症候群現象，另有右手拇指中節變形
    ，抓握功能較差。綜上，本案當初之職業傷害沒有明確查核其就醫病歷，故發生
    日期、時序性錯舛，如以其腕道症候群而言，可能可視為職業病，此部分之傷病
    給付確實須視其積極治療而後適當給付為妥。(6)八十八年十月十一日乃最早記載
    有『跌落傷致手部傷害』，惟該傷害未有確認是否職災。後續之『右大拇指彎曲
    活動受限』約與此相關（見(5)之末段說明）。而右正中神經之壓迫則難以視為傷
    害所致，此依二點：時序性，八十八年十月十一日當天受傷即發現有萎縮，證
    明此萎縮非該受傷所致。受傷部位在右手拇指中節，無腕部附近骨折，自不能
    認為有明確位置相關性。」等語，有該審查意見附本院卷足憑，是以本件實難認
    原告所患在所請九十年三月二十三日至九十一年二月二十七日「職業傷害」傷病
    給付期間有何仍未痊癒而影響其工作能力之情事，故被告所為處分並無違法。
四、綜上所述，原處分並無違誤，審議審定、訴願決定遞予維持，俱無不合。原告徒
    執前詞訴請撤銷，並請求判命被告作成核付原告九十年三月二十三日至九十一年
    二月二十七日間計三四二日職業傷害傷病給付之處分，均為無理由，應予駁回。
五、兩造其餘攻擊防禦方法均與本件判決結果不生影響，故不逐一論述，又本件適用
    簡易訴訟程序，爰不經言詞辯論逕為判決，併予敘明。
據上論結，本件原告之訴為無理由，爰依行政訴訟法第二百三十三條第一項、第二百
三十六條、第九十八條第三項前段，判決如主文。
中　　華　　民　　國　　九十三　　年　　　十二　　　月　　  三十一　　　日
                            臺 北 高 等 行 政 法 院   第 六 庭
                                                    法  官　曹瑞卿
右為正本係照原本作成。
本件以訴訟事件所涉及之法律見解具有原則性者為限，始得於本判決送達後二十日內
向本院提出上訴狀並表明上訴理由，如已於本判決宣示後送達前提起上訴者，應於判
決送達後二十日內補具上訴理由（均按他造人數附繕本），且經最高行政法院許可後
方得上訴。
中　　華　　民　　國　　九十三　　年　　　十二　　　月　　  三十一　　　日
            　　　　　　　　　　　 　　　    　     書記官  方偉皓
